臺灣嘉義地方法院民事判決　94年度簡上字第48號
上　訴　人　乙○○
　　　　　　丙○○
共　　　同
訴訟代理人　林俊生律師
被上訴人　　甲○○
訴訟代理人　陳適庸律師
上列當事人間請求確認通行權存在事件，上訴人對於民國94年3
月8日本院嘉義簡易庭94年度嘉簡字第84號第一審判決提起上訴
，於民國94年10月26日經言詞辯論終結，本院判決如下：
    主  文
上訴駁回。
第二審訴訟費用由上訴人負擔。
    事實及理由
壹、被上訴人起訴主張：其於民國88年間向法院應買取得坐落嘉
    義縣太保市○○段618地號土地（下稱系爭土地）所有權，
    原以為該土地已有既成道路可通行，惟於點交後方知該巷道
    為上訴人乙○○私人所有，且為上訴人丙○○蓄意搭建臨時
    鐵皮屋阻擋，是系爭土地與公路並無適宜之聯絡道路，致無
    法為通常之使用。而系爭土地若要通往公路，損害最少之方
    式為通行上訴人所有同段615地號土地（下稱615地號土地）
    如附圖所示編號A部分、同段621地號土地（下稱621地號土
    地）如附圖所示編號B部分，及嘉義縣太保市○○段過溝小
    段968地號土地全部，始能通行至同段960地號土地（下稱96
    0地號土地）之公路。為此，爰依民法第787條之規定，訴請
    上訴人乙○○容忍被上訴人通行前揭土地。又上訴人丙○○
    於615地號土地附圖A部分搭建鐵皮棚架及建物，阻礙被上訴
    人通行，為利被上訴人通行，並於原審聲明：一、上訴人乙
    ○○應容忍其所有坐落615地號土地如附圖所示編號A部分，
    面積92.88平方公尺，及621地號土地，如附圖所示編號B部
    分，面積69.75平方公尺，及968地號土地土地全部，面積15
    1平方公尺土地准予被上訴人通行。二、上訴人丙○○應將
    坐落615地號土地上如附圖所示編號A之鐵皮棚架及其他建物
    拆除。
貳、上訴人均聲明：一、原判決廢棄。二、被上訴人在第一審之
    訴駁回。其答辯理由如下：
一、被上訴人曾提起確認通行權事件，經本院以90年度簡上字第
    110號判決被上訴人敗訴確定，依民事訴訟法第400條第1項
    規定，有既判力，被上訴人自不得再提起本件訴訟。
二、615、621地號土地與968地號土地間尚有嘉義縣太保市○○
    段過溝小段963地號土地（下稱963地號土地）之水利地，被
    上訴人未將963地號土地一併訴求，仍無法達到系爭土地通
    行至960地號土地之公路的目的。
三、系爭土地所坐落之嘉義縣太保市○○段土地，因未列入都市
    計畫，故均無規劃道路以供通行，住戶素來均以田埂及利用
    水利地通行，或自行購地作為對外聯絡道路，今被上訴人無
    視於上訴人私人土地之利用價值，上訴人當然無法容忍被上
    訴人通行。
四、被上訴人所欲通行之範圍，並非損害最小之方式，因系爭土
    地若要通行公路，尚可經由第三人所有之嘉義縣太保市○○
    段過溝小段969地號土地，再直接通行至960地號土地之公路
    ，而被上訴人所主張上訴人應容忍之通路使用情形，卻是對
    被告所有615、621、968地號土地造成最大之損害，蓋前揭
    土地將被一條迂迴之路徑規劃造成畸零地。
五、上訴人黃磬石所有之615、621地號土地係供作停車場所與搭
    建場棚放置水桶養蝦之用。而968地號土地則係上訴人黃磬
    石供作自用之道路，非供公眾使用，被上訴人如需道路對外
    聯絡，則應自購土地。
六、縱認被上訴人所主張之通行權有理由，路寬僅需3公尺即足
    夠被上訴人通行。
參、本件原審對於被上訴人之請求，判命：一、上訴訴人乙○○
    應容忍其所有坐落615地號土地如附圖所示編號A部分，面積
    92.88平方公尺，及同段621地號土地，如附圖所示編號B部
    分，面積69.75平方公尺，及968地號土地土地全部，面積
    151平方公尺土地准予被上訴人通行。二、上訴人丙○○應
    將坐落615地號土地上如附圖所示編號A之鐵皮棚架及其他建
    物拆除，並得假執行；上訴人於執行標的物之交付前以新臺
    幣500,000元為被上訴人預供擔保後，得免為假執行。上訴
    人全部不服提起上訴，並聲明：（一）原判決廢棄。（二）
    被上訴人在第一審之訴及假執行之聲請均駁回。被上訴人則
    請求駁回上訴。
肆、得心證之理由：
一、按確認法律關係之訴，非原告有即受確認判決之法律上利益
    者，不得提起之，民事訴訟法第247條第1項定有明文。所謂
    即受確認判決之法律上利益，係指法律關係之存在否不明確
    ，致原告在私法上之地位有受侵害之危險，而此危險得以對
    於被告之確認判決除去之者而言（最高法院52年台上字第19
    22號判例意旨參照）。本件被上訴人起訴主張對615地號、
    621地號、968地號等土地有通行權存在，上訴人則以被上訴
    人應通行同段其他訴外人之土地以與公路聯絡，兩造爭執者
    既為被上訴人對上該地號土地有無通行權存在，如不訴請確
    認，則被上訴人究竟得否以通行615地號、621地號、968地
    號土地之方式以至公路，無法明確，且因上訴人丙○○在
    615地號土地上有如附圖所示編號A之鐵皮棚架及其他建物，
    妨礙被上訴人之通行，兩造間之此項爭執如不予釐清，將致
    被上訴人所有系爭土地無通路可供通行至公路，不得謂被上
    訴人在私法上之地位無受侵害之危險，揆之首開說明，被上
    訴人提起本件確認之訴以排除此項危險，與上開法條之規定
    並無不符，先予陳明。
二、次按訴訟法上所謂一事不再理之原則，乃指同一事件已有確
    定之終局判決者而言。其所謂同一事件，必同一當事人就同
    一法律關係而為同一之請求，若此三者有一不同，即不得謂
    為同一事件，自不受確定判決之拘束，最高法院19年上字第
    278號著有判例。查被上訴人固曾於89年間，以其所有618地
    號土地，屬袋地性質，因與公路無適宜之聯絡，須通過被上
    訴人所有之615地號及621地號2筆土地等情，爰本於袋地通
    行權之法律關係，求為判決上訴人應容忍被上訴人通行其所
    有615地號及621地號2筆土地如附圖二所示B、C、E、F、G、
    H、I部分土地，面積149.46平方公尺，經本院以90年度簡上
    字第110號判決被上訴人敗訴確定，有該判決書附卷可稽。
    惟前揭確定判決係以被上訴人僅請求通行615、621地號土地
    ，而未將有爭執之968地號土地列入，被上訴人所有系爭土
    地，仍不能與公路聯絡，無法為通常之使用為由，判決被上
    訴人敗訴。而本件被上訴人係請求上訴人乙○○應容忍其所
    有坐落615地號土地如附圖所示編號A部分，面積92.88平方
    公尺，及621地號土地，如附圖所示編號B部分，面積69.75
    平方公尺，及968地號土地土地全部，面積151平方公尺土地
    准予被上訴人通行，將上開事件中未列入之968地號土地列
    為請求通行之範圍，依前述判例說明，因請求已有不同，自
    非同一事件，上訴人以本件有民事訴訟法第400條第1項之適
    用云云，要無足採。
三、被上訴人主張其所有系爭土地與公路無適宜聯絡之事實，業
    據提出地籍圖謄本與土地登記謄本為證，復為上訴人所不爭
    執，並經原審於93年12月23日，會同嘉義縣水上地政事務所
    及兩造勘查現場明確，製有勘驗筆錄及現場圖附卷可稽，且
    有土地複丈成果圖可按，自堪信為真實。
四、按土地因與公路無適宜之聯絡，致不能為通常使用者，土地
    所有人得通行周圍地以至公路。但對於通行地因此所受之損
    害，應支付償金。前項情形，有通行權人，應於通行必要之
    範圍內，擇其周圍地損害最少之處所及方法為之，民法第78
    7條定有明文。又所謂土地與公路無適宜之聯絡，並非指最
    捷徑之聯絡，最高法院59年度台上字第285號判決可資參照
    。經查：
（一）被上訴人所有之系爭土地，北接上訴人乙○○所有615、6
      21地號土地，再621地號土地北邊為上訴人乙○○所有之9
      68地號土地，有勘驗筆錄及複丈成果圖可按，則4筆土地
      為相鄰及周圍土地之關係，堪以認定。
（二）被上訴人所有系爭土地與公路無適宜之聯絡，已如前述，
      則依前揭規定，被上訴人自有通行周圍土地以至公路之必
      要。
（三）又上訴人於原審勘驗現場時，就被上訴人所有系爭土地附
      近之住戶如何通行至公路一節，表示621地號土地上之住
      戶，係經由嘉義縣水上地政事務所89年11月20日複丈成果
      圖（下稱附圖二）所示約編號H、I部分，再經由968地號
      土地通行至公路，嘉太段616、617地號土地上之住戶，係
      經由約附圖二所示C、E、F、G、H、I部分，再經由968地
      號土地通行至公路，嘉太段619地號土地上之住戶，係經
      由619地號土地往615地號土地，再沿附圖二編號F、G、H
      、I部分，再經由968地號土地通行至公路。適於原審勘驗
      現場時，即當場有第三人由960地號土地之公路沿上訴人
      所有之968地號土地通行至被上訴人所有系爭土地附近，
      而附圖一編號A、B部分，與附圖二編號A、B、C、D、E、F
      、G、H、I部分大致相符，顯見被上訴人所有系爭土地附
      近之住戶，通行至公路之方式與被上訴人目前所主張之方
      式均相當，則上訴人乙○○所有如附圖一所示編號A、B部
      分與968地號土地，本即供附近住戶通行，則被上訴人主
      張通行該本即供私人通行之部分土地，應屬損害最小之方
      式，且並未造成上訴人乙○○土地因被上訴人之通行，而
      有何額外之負擔與不利益。
（四）又上訴人乙○○抗辯被上訴人另可經由第三人所有之969
      地號土地通行至公路云云。但查該969地號土地雖較被上
      訴人所主張之通行距離為短，以距離長短之觀點而言，被
      上訴人經由第三人所有之969地號土地至公路，相對於被
      上訴人所主張之通行道路，可稱之為捷徑，然捷徑並非前
      開所規定通行權之要件，此為前開最高法院判決意旨所揭
      櫫，自不可以所通行之長度較短或可逕行接通市街，即認
      係適當之處所或方法，另應考慮其他因素，如總體損害、
      適當性及公平原則等。則上訴人所抗辯之969地號土地之
      通路，經原審勘驗之結果，可通行之部分為968地號與969
      地號土地相連處，其餘969地號部分土地上有建物，而966
      地號土地周圍均以圍牆做出明顯之區隔，且欲經由969地
      號土地，尚有水溝跨越，是被上訴人若需經由第三人之96
      9地號土地通行，仍須先經由上訴人所有之615地號土地與
      621地號土地之部分，再經由969地號土地，且勢必須將96
      9地號土地之部分圍牆拆除，亦會造成經濟上損失與969地
      號住戶設置圍牆以維護住家安全之目的無法達成。反之，
      若以被上訴人所主張之通行方式，因該路線與附近住戶所
      通行之方式大致相同，對上訴人乙○○而言，其無須增加
      任何額外負擔（因本即供其他私人通行），是仍應以被上
      訴人所主張通行上訴人所有如附圖一所示編號A、B及968
      地號土地，為損害最小之方式。
（五）又被上訴人所主張通行上訴人所有如附圖一所示編號A、B
      部分土地，實際上需再通行第三人所有963地號土地，始
      能經由上訴人所有之968地號土地通行至公路，而963地號
      土地為水利地，且並未妨礙或禁止任何人通行一節，為兩
      造所不爭執，是依被上訴人所主張之通行方式，即可達到
      其欲通行至公路之目的，應屬無疑。
（六）綜上，本院參酌被上訴人對外聯絡之通行目的、前開諸筆
      土地如上之地形位置及上訴人所受之損害非鉅（上開615
      、621地號土地與968地號土地本即供上訴人及其附近住戶
      等通行使用）等節，且被上訴人之土地為建地，目前已有
      建物等情，認被上訴人請求留設之通路寬度屬相當，是被
      上訴人之主張尚屬可採。上訴人雖辯稱就整筆嘉太段土地
      而言，均無規劃道路供通行，全體村民均以田埂及利用水
      利地對外聯絡云云，惟系爭土地既與公路無適宜之聯絡，
      則被上訴人依法自得請求通行周圍地以至公路，且上訴人
      之上開615、621地號土地及968地號土地既與系爭之土地
      相鄰，應當忍受被上訴人通行，況經本院實地勘驗及卷附
      複丈成果圖可知被上訴人除通行上訴人所有系爭土地外，
      並無其他空地可直接通行至公用道路，是上訴人所辯，委
      不可採。
（七）至上訴人以被上訴人之通行權，路寬僅需3公尺云云。經
      查被上訴人所主張之通行權如附圖一所示，北側並未以
      618地號土地延伸，而僅留面寬6公尺，至於東西向之615
      、621地號土地上之道路，路寬則為4公尺，考量一般自小
      客車之長、寬度、車輛在621地號與968地號土地處需轉彎
      ，與自小客車通行時，可能另有行人或機車、腳踏車亦使
      用該道路等情，被上訴人之請求，依常情尚難認為過寬，
      上訴人主張路寬僅需3公尺云云，亦無足採。
五、從而，被上訴人本於民法第787條之法律關係，請求上訴人
    乙○○應容忍被上訴人通行上訴人乙○○所有615地號土地
    ，如附圖所示編號A部分面積92.88平方公尺，及621地號土
    地，如附圖所示編號B部分面積69.75平方公尺，與968地號
    土地全部151平方公尺之土地，為有理由，應予准許。
六、又被上訴人主張上訴人丙○○於附圖一編號對A部分，搭建
    鐵皮棚架及建物，阻礙被上訴人通行等情，業經被上訴人提
    出照片6張，並經原審勘驗屬實，且為上訴人丙○○所不否
    認，是被上訴人之主張堪信為真實。按袋地通行權其立法意
    旨乃在發揮袋地之利用價值，使地盡其利，增進社會經濟之
    公益目的，是以袋地無論由所有權或其他利用權人使用，周
    圍地（鄰地）之所有權及其他利用權人均有容忍其通行之義
    務。故在土地有通行鄰地之必要，惟因鄰地遭占用人阻礙通
    行，致與公路無適宜之聯絡，而不能為通常使用者，已發生
    類似相鄰關係袋地通行權之問題，基於調和土地與鄰地相互
    間經濟利益之法理，自得類推適用民法第787條第1項規定之
    袋地通行權。亦即不問與袋地相鄰之周圍地（鄰地），其現
    占有人係地上權人、永佃權人、典權人，可逕依民法第833
    條、第850條、第914條準用第787條規定，袋地所有人自可
    對之主張通行權，請求現占有人拆除地上物以供通行；現占
    有人如係承租人、使用借貸之借用人等其他利用權人，援用
    相類似案件，應為相同處理之法理，亦應作相同之結論。如
    現占有人係無權占有，則因袋地通行權，性質上乃其土地所
    有權之擴張，無權占有周圍地之現占有人，已使袋地所有人
    無法圓滿行使其土地所有權，自屬妨害袋地所有人之所有權
    ，袋地所有人可類推適用民法第787條之規定，對鄰地之現
    占有人請求確認通行權之存在或容忍袋地所有人之通行，有
    最高法院79年5月29日第二次民事庭會議決議可資參照。則
    被上訴人就上訴人乙○○所有之615地號土地附圖一編號A部
    分土地有通行權，而上訴人丙○○於附圖一編號A之部分土
    地搭建鐵皮棚架及地上物，阻礙被上訴人通行，上訴人丙○
    ○為現占有人，被上訴人自得類推適用民法第787條之規定
    ，請求上訴人丙○○將附圖一編號A部分阻礙被上訴人通行
    之鐵皮棚架與地上物拆除，且不得防阻被上訴人通行，是被
    上訴人之請求為有理由，應予准許。
七、綜據上述，原審判決斟酌前開各情，依鄰地通行權之法律關
    係，判決確認上訴人乙○○應容忍被上訴人通行如附圖一所
    示編號A、B部分土地及968地號土地，並請求上訴人丙○○
    應拆除如附圖一所示編號A部分土地之地上物，以供被上訴
    人通行，核無不當，上訴意旨指摘原判決不當，求予廢棄改
    判，為無理由，應予駁回。
伍、又本件待證事實已臻明瞭，兩造其餘攻擊防禦方法及舉證，
    對判決之結果已不生影響，爰不一一詳為審酌，併此敘明。
陸、據上論結，本件上訴為無理由，依民事訴訟法第436條之1第
    3 項、第449條第1項、第78條，判決如主文。
中　　華　　民　　國　　94　　年　　11　　月　　9 　　日
    　　　　　　  民事第二庭  審判長  法  官 蔡 虔 霖
                                      法  官 陳 琪 媛
                                      法  官 張 育 彰
上開正本係照原本作成。
不得上訴
中　　華　　民　　國　　94　　年　　11　　月　　9 　　日
                        　　　        書記官 陳 湘 蓉
